臺灣高等法院民事判決　　　　　　　　 95年度重上字第531號
上　訴　人　乙○○
訴訟代理人　吳奎新律師
上　訴　人　甲○○
訴訟代理人　南雪貞律師
複代理人　　陳佳雯律師
上列當事人間，返還不當得利事件，兩造對於中華民國95年 8月
18日臺灣士林地方法院94年度訴字第 570號第一審判決，各自提
起上訴，經本院於96年 4月17日言詞辯論終結，判決如下：
    主      文
兩造之上訴均駁回。
第二審訴訟費用各自負擔
    事實及理由
一、上訴人乙○○(以下稱乙○○)起訴主張：對造上訴人甲○○
    (以下稱甲○○)之父莊清榮，與訴外人林長標、莊水及乙
    ○○之父莊振福，共同出資購買土地數十筆，登記於莊清榮
    及林長標之名下。嗣因莊振福及莊水相續死亡，79年12月
     5日由甲○○之父莊清榮、訴外人林長標、莊水之孫莊清
    和、及乙○○達成協議，就其中登記為莊清榮所有包含附表
    編號1至16所示在內之24筆土地，簽訂協議書(以下稱79協議
    書 )，約定各人分配比例，甲○○之父莊清榮、林長標、莊
    清和及乙○○依序為各5/10、2/10、1/10、及2/10。80年 8
    月5日莊清榮亡故，附表所示17筆土地 (以下稱系爭土地)全
    部由甲○○繼承，81年6月9日甲○○、林長標、莊清和、及
    乙○○簽訂協議書（以下稱81協議書），約定於甲○○就附
    表所示系爭土地辦理繼承登記後，即應將系爭土地所有權應
    有部分，依79協議書所約定比例，分別移轉登記予乙○○等
    人，依甲○○評估其移轉登記予乙○○等人，所需負擔之稅
    賦乙○○約為新臺幣(以下同)904萬元、林長標902萬元、莊
    清和 452萬元，由乙○○等人預納，俟甲○○為遺產稅申報
    、將所有權應有部分移轉登記後結算，多退少補；惟乙○○
    於另案林長標與甲○○間之訴訟中，由財政部臺北市國稅局
    之函文，獲悉系爭土地中之 9筆為公共設施保留地，無須負
    擔稅賦，其餘土地所應分擔之遺產稅，合計為27,676,527元
    ，乙○○應負擔之比例為2/10，即 5,535,305元，甲○○已
    受領乙○○預付904萬元，溢收3,504,695元，乙○○有目的
    消滅之欠缺給付原因，甲○○無法律上原因受有鉅額之利益
    ；即使訴外人林長標與甲○○間之另案訴訟，經本院認定之
    方式計算，甲○○亦應返還乙○○ 2,012,823元。為此，依
    據民法第179條、第182條不當得利之規定，求為命甲○○應
    給付乙○○3,504,695元，及自81年12月8日起至清償日止，
    按年息百分之 5計算利息之判決。並聲明：(一)原判決廢棄
    。(二)甲○○應給付乙○○3,504, 695元並自民國81年12月
    8日起至清償日止，按週年利率 5%計算之利息。(三)願供擔
    保請求宣告假執行。對於甲○○於原審提起反訴則以：甲○
    ○所指東榮磚廠公司，係由乙○○之父莊振福、訴外人林長
    標、莊振富(指定甲○○之父莊清榮為股東之登記)及莊水
    共同出資經營，系爭土地為訴外人林長標所有，以之為出資
    ，因地目為「田」、「旱」，無法移轉登記為公司所有，借
    用甲○○之父莊清榮名義登記，為借名登記，屬東榮公司所
    有之資產；61年間因興建高速公路，東榮公司部分土地被徵
    收而停業，甲○○之父莊清榮未經其他股東同意，擅自占用
    部分土地，甚至將建物改建為豬舍，其他股東獲悉後，一再
    催討，而莊振福、莊振富、莊水亦先後去世，嗣至79年間
    ，因基隆河截彎取直，徵收部分土地，為收回股東及員工借
    用之土地，始於同年 8月15日召開股東會，決議有關莊清榮
    、莊清和使用土地之租金，計算至79年為止，共計18年，爾
    後即不再計算；果如甲○○所言不再收租，即無再以「莊清
    榮租金案」為議案，於同月30日再開會，因莊清榮缺席而未
    為決議，更無81協議書為互抵之約定情事；由於甲○○之父
    莊清榮未經同意擅自將東榮公司原有瓦寮27間、燒火寮 1間
    、工寮4間及辦公室1間中之瓦寮、燒火寮，未加拆除即整建
    為豬舍，經其他股東反對其自行受領補償金，莊清榮始發函
    予台北市政府，陳明地上物均為東榮公司所有，方以比例分
    配補償費；至於自動拆遷獎勵金係給予地上物所有人，而非
    發給現用戶，且經乙○○事後查悉，莊清榮領取之補償金高
    達2,100餘萬元，並非1,100餘萬元，莊清榮已受有不當得利
    。再東榮公司生財器具確遭莊清榮擅自運往另行成立磚廠使
    用，81年結算時，經多次協調，方約定以 691萬元計算，且
    以81協議書達成和解，即應受其拘束，甲○○反訴主張乙○
    ○受有不當得利，自非有據而無理由等語，資為抗辯；並聲
    明：(一)甲○○之上訴駁回。(二)第二審訴訟費用由甲○○
    負擔。(三)如受不利判決，願供擔保免為假執行之宣告。
二、上訴人甲○○則以：對造上訴人乙○○、訴外人林長標、莊
    清和、及甲○○之父莊清榮簽訂79協議書後，甲○○之父莊
    清榮即依協議書內容之約定，將所有權應有部分移轉登記所
    需文件資料，交付乙○○等人，因須負擔鉅額土地增值稅，
    遲不辦理移轉登記，殆至甲○○之父莊清榮病危時，始向稅
    捐機關申請核稅，乙○○應負擔土地增值稅10,483,785元，
    未及辦理移轉登記，甲○○之父莊清榮去世，由甲○○辦理
    繼承登記；乙○○等唯恐土地重劃無從為所有權應有部分之
    移轉登記，央求甲○○儘速辦理繼承登記，甲○○為替乙○
    ○等人節稅及解決繼承登記，放棄以系爭土地預告登記債務
    自遺產中予以扣除，81年 5月25日依稅捐機關所核定之遺產
    稅51,607,165元繳納，同年6月9日乙○○等與甲○○四人商
    議至凌晨，約定乙○○應補貼甲○○之稅額，以其應負擔土
    地增值稅10,483,785元之52/60計算，為9,085,974元 (10,4
    83,785×52/60=9,085,974)，於相互讓步下以 904萬元簽訂
    81協議書，非如乙○○所主張之預付性質；即使乙○○因誤
    認計算基準，陷於錯誤或被詐欺而簽訂81協議書，於其撤銷
    意思表示前，甲○○依81協議書之約定受領其所交付 904萬
    元，非無法律上原因，其依不當得利返還請求權之法律關係
    ，請求甲○○返還，於法尚非有據等語，資為抗辯；並聲明
    ：(一)乙○○之上訴駁回。(二)第二審訴訟費用由乙○○負
    擔。(三)如為不利判決，願供擔保請求免為假執行之宣告。
    且於原審提起反訴主張：乙○○所簽訂81協議書除上述補貼
    稅額之約定外，尚就涉及地上物之問題達成協議，約定：(
    一)乙○○等3人 (即林長標等3人)使用土地之租期，以81年
    6月1日起至85年6月1日止，與甲○○之父莊清榮已使用18年
    之租金互抵。(二)東榮磚廠舊有生財器具、及以甲○○之父
    莊清榮名義所登記土地經辦理市地重劃之拆遷補償金，以69
     1萬元計算給付乙○○等人。嗣經甲○○獲悉乙○○之父莊
    振福、訴外人林長標、莊清和、及甲○○之父莊清榮，已於
    79年 8月15日所召集之會議，就甲○○之父莊清榮使用土地
    之租金，決議：「同意不再收租」，即無再以莊清榮使用土
    地租金互抵之問題，乙○○等人明知無法律上之原因，而獲
    有互抵之利益，係屬不當得利。又乙○○等人於 4年之期間
    ，向訴外人即承租人王達股份有限公司，收取租金達 784萬
    元，莊清和並於81年6月至86年6月出租土地，收取租金 216
    萬元，合計乙○○等人共獲得 1,000萬元之租金，乙○○此
    部分租金之所得，不得與莊清榮使用土地租金抵銷，即應按
    比例返還甲○○ 200萬元。且前述市地重劃拆遷補償金，可
    分為「事務所與工寮補償金」、及「豬舍補償金」二部分，
    第一部份包含事務所補償金1,369,960元、工寮補償金1,058
    ,176 元，另有自動拆遷獎勵金1,456,881元，合計3,885,01
    7元；第二部分包含豬舍補償金9,929,848元、倉庫補償金51
    9,640元、其他棚架及水池與閣樓補償金 10,700,778元，暨
    自動拆遷獎勵金6,420,466元，合計為27,5707,732元 (漏計
    豬舍補償金9,929,848元、倉庫補償金519,640元，誤計為17
     ,121,244元)。經甲○○查證後，獲悉第一部份確為東榮公
    司所有，所得補償金應歸 4方分配，但第二部分中，豬舍均
    為莊清榮所興建，應由莊清榮單獨領取，乙○○等人明知此
    部分地上物非東榮公司所有之資產，無法律上之原因，受分
    配補償金，乙○○獲有 200萬元之不當得利，亦應返還甲○
    ○；為此，基於不當得利返還請求權之法律關係，提起反訴
    ，求為命乙○○應給付甲○○ 400萬元本息之判決；並聲明
    ：(一)原判決不利於甲○○部分廢棄。(二)乙○○應給付甲
    ○○400萬元並自81年6月10日起至清償日止，按週年利率5%
    計算之利息。(三)願供擔保請求宣告假執行。
三、乙○○主張甲○○之父莊清榮，與訴外人林長標、莊水及
    乙○○之父莊振福，共同出資購買土地數十筆，登記於莊清
    榮及林長標之名下。嗣因莊振福及莊水相續死亡，79年12
    月 5日由甲○○之父莊清榮、訴外人林長標、莊水之孫莊
    清和、及乙○○達成協議，就其中登記為莊清榮所有包含附
    表編號1至16所示在內之24筆土地，簽訂79協議書。。80年8
    月5日莊清榮亡故，系爭土地全部由甲○○繼承，81年6月 9
    日甲○○、林長標、莊清和、及乙○○簽訂81協議書等事實
    ，為甲○○所不爭執，且有79協議書、81協議書在卷 (原審
    卷第88頁至第93頁 )足憑；乙○○主張之上開事實，應堪信
    為真實。
四、乙○○主張甲○○於簽訂81協議書時，評估其移轉登記予乙
    ○○等人，所需負擔之稅賦乙○○為904萬元、林長標902萬
    元、莊清和 452萬元，由乙○○等人預納，俟甲○○為遺產
    稅申報、將所有權應有部分移轉登記後結算，多退少補；甲
    ○○則以乙○○等人簽訂79協議書後，甲○○之父莊清榮即
    依協議書內容之約定，將所有權應有部分移轉登記所需文件
    資料，交付乙○○等人，因須負擔鉅額土地增值稅，遲不辦
    理移轉登記，殆至甲○○之父莊清榮病危時，始向稅捐機關
    申請核稅，乙○○應負擔土地增值稅10,483,785元，未及辦
    理移轉登記，甲○○之父莊清榮去世，由甲○○辦理繼承登
    記；乙○○等唯恐土地重劃無從為所有權應有部分之移轉登
    記，央求甲○○儘速辦理繼承登記，甲○○為替乙○○等人
    節稅及解決繼承登記，放棄以系爭土地預告登記債務自遺產
    中予以扣除，81年5月25日依稅捐機關所核定之遺產稅51,60
     7,165元繳納，同年6月9日乙○○等與甲○○四人商議至凌
    晨，約定乙○○應補貼甲○○之稅額，以其應負擔土地增值
    稅10,483,785元之52/60計算，為9,085,974元 (10,483,785
    ×52/60=9,085,974)，於相互讓步下以 904萬元簽訂81協議
    書，非如乙○○所主張之預付性質等語為抗辯；經查：
(一)解釋意思表示，應探求當事人之真意，不得拘泥於所用之辭
    句，民法第98條定有明文。又最高法院17年度上字第1118號
    亦著有：「解釋契約，固須探求當事人立約時之真意，不能
    拘泥於契約之文字，但契約文字業已表示當事人真意，無須
    別事探求者，即不得反捨契約文字而更為曲解。」之判例意
    旨，足資參照。
(二)本件乙○○不爭執真正之81協議書第 1條明文約定：「甲方
    (指甲○○)應於辦理座落台北市○○區○里○段○○○段31
    8-8… (即系爭土地地號)等計17筆，俟繼承登記完成後，將
    產權移轉登記之證件備齊交付乙 (指乙○○)丙 (指莊清和)
    丁 (指林長標)方辦理其權利範圍持分各 2/10、1/10、2/10
    之過戶手續及莊李勤之抵押權塗銷。乙丙丁方同時開立本票
    兌領日：81、12、8，81、9、8，81、12、8金額新台幣玖佰
    零肆萬元正、肆佰伍拾貳萬元正、玖佰零貳萬元正之張本
    票交付甲方，雙方同意該本票暫由蔡代書保管，俟產權過戶
    完成時交與甲方。」，有81協議書在卷 (原審卷第90、91頁
     )足稽，其約定既無稅額之補貼、亦無稅額之預付、更無結
    算後多退少補等之文義；再由81協議書所附「關於前第二條
    之地上物問題雙方達成協議如左：「第三、東榮磚廠舊有生
    財器具及前開第二條之補償金以新台幣陸百玖拾壹萬元正計
    之付予乙丙丁方，已付款新台幣壹佰玖拾壹萬元正，餘額新
    台幣伍佰萬元正，由前開第一條本票扣除後，乙丙丁各新台
    幣柒佰零肆萬六仟元正、佰捌拾捌萬捌仟元正、陸佰陸拾
    肆萬陸仟元正、養工處剩餘之補償金由甲方領取。」之約定
    ，甲○○就東榮磚廠舊有生財器具應給付乙○○、莊清和、
    林長標691萬元，除已付191萬元，尚餘 500萬元，由乙○○
    、訴外人莊清和、林長標前述依序應給付予甲○○ 904萬元
    、452萬元、902萬元中，予以扣除，即乙○○扣除1,994,00
    0元、莊清和扣除632,000元、林長標扣除 2,374,000元，乙
    ○○尚應給付7,046,000元、莊清和尚應給付3,888,000元、
    林長標尚應給付 6,646,000元；由此益徵乙○○於簽訂81協
    議書，其文義已明確表示甲○○就系爭土地辦理繼承登記，
    將乙○○之應有部分移轉登記予乙○○、及塗銷莊李勤之抵
    押權登記時，乙○○應給付甲○○ 904萬元之真意，無須別
    事探求。
(三)乙○○就其主張上開之事實，以證人林隆櫻於原法院93年度
    重訴字第122號、本院94重上字第376號林長標與甲○○間返
    還不當得利事件所為證言，為其證據方法；惟查證人林隆櫻
    為林長標之女，於該訴訟事件所為證言，難期為據實之陳述
    ，自不能遽採。且證人蔡文章為81協議書之「蔡代書」，於
    該訴訟事件到場明確結證稱：「 (當時有無約定以後要多退
    少補？)無，否則不可能寫確定金額。」等語 (原審2卷第13
    0頁)，核與81協議書之約定內容，尚無不合。乙○○於原審
    雖提出其配偶與證人蔡文章電話通話內容錄音光碟，指摘證
    人蔡文章事前收受甲○○餽贈金錢，其證言不足採信云云；
    惟查乙○○所提出錄音光碟經原法院當場勘驗為真正，並與
    卷附譯文相符，有原法院集中審理之言詞辯論筆錄在卷 (原
    審2卷第3頁 )足稽；證人蔡文章因案服刑出獄後，實際上包
    括甲○○及該訴訟事件之原告林長標，均曾餽贈不等之金錢
    ，有乙○○所提出於原法院之錄音譯文(原審2卷第18頁至第
    29頁）可證，且證人蔡文章於錄音對話中，亦向乙○○之配
    偶表明甲○○並未要求其為如何內容之證述，而蔡文章於本
    件協議當時本係受乙○○等人之委託，自無故為不利於乙○
    ○等人證述之可能，是不能僅憑乙○○片面指摘，而認其證
    詞為不可採信。
(四)乙○○主張甲○○於簽訂81協議書時隱瞞已繳遺產稅之事實
    ，核定稅額從未曾知悉等語；惟查甲○○已繳納遺產稅，而
    遺產稅之稅率為52％，及之前所核定土地增值稅之稅率為60
    ％，均為乙○○於簽訂81協議時已知之事實，業據證人蔡文
    章於前開訴訟事件到場證述屬實(原審2卷第129頁)，且就90
     4萬元之具體給付金額，再協議抵銷東榮磚廠舊有生財器具
    後之餘額 7,046,000元，由乙○○簽發同額本票交由蔡文章
    保管，於甲○○依約將土地所有權應有部分移轉登記予乙○
    ○後，由乙○○始另行簽發發票日為81年12月 8日、金額為
    5,846,000元之支票，及發票日為同年月28日、金額為120萬
    元之支票各 1紙交付甲○○，並取回所簽發之本票等事實，
    均為乙○○所不爭執；乙○○主張甲○○於簽訂81協議書時
    隱瞞已繳遺產稅，顯與事實不符，要非可採。
(五)綜合上述，乙○○主張甲○○於簽訂81協議書時，評估其移
    轉登記予乙○○等人，所需負擔之稅賦乙○○為 904萬元、
    林長標902萬元、莊清和452萬元，由乙○○等人預納，俟甲
    ○○為遺產稅申報、將所有權應有部分移轉登記後結算，多
    退少補，顯與81協議書所約定之事實不符，乙○○即不得反
    捨契約文字而更為曲解。
(六)乙○○主張之事實，或因甲○○之詐欺，或陷於錯誤，而簽
    訂81協議書，固得依民法第88條第 1項前段：「意思表示之
    內容有錯誤，或表意人若知其事情即不為意思表示者，表意
    人得將其意思表示撤銷之。」、第92條第 1項前段：「因被
    詐欺或被脅迫而為意思表示者，表意人得撤銷其意思表示。
    」之規定，撤銷81協議書之意思表示；惟依同法第90條「前
    二條之撤銷權，自意思表示後，經過一年而消滅。」、第93
    條「前條之撤銷，應於發見詐欺或脅迫終止後，一年內為之
    。但自意思表示後，經過十年，不得撤銷。」之規定，乙○
    ○於81年6月9日簽訂81協議書迄今已逾一年、及10年之除斥
    期間，其撤銷權業已消滅，矧乙○○未曾為撤銷之意思表示
    ，81協議書仍具有拘束之效力。
(七)從而，甲○○依81協議書之約定，受領乙○○依81協議書交
    付 904萬元，難謂無法律上之原因。乙○○據以請求甲○○
    返還不當得利，於法尚非有據，不應准許。
五、按：「稱和解者，謂當事人約定，互相讓步，以終止爭執或
    防止爭執發生之契約。」、「和解有使當事人所拋棄之權利
    消滅及使當事人取得和解契約所訂明權利之效力。」、「和
    解不得以錯誤為理由撤銷之。」民法第736條、737條、 738
    條前段分別定有明文。又最高法院19年度上字第1964號、84
    年度臺上字第 624號分別著有：「和解契約合法成立，兩造
    當事人即均應受該契約之拘束，縱使一造因而受不利益之結
    果，亦不得事後翻異，更就和解前之法律關係再行主張。」
    、「和解，如當事人以他種之法律關係或以單純無因性之債
    務約束等，替代原有之法律關係而成立者，為屬於創設性之
    和解；倘以原來而明確之法律關係為基礎而成立和解時，則
    屬認定性之和解。故以原來明確之法律關係為基礎而成立之
    和解，既僅有認定效力，債權人自非不得依原來之法律關係
    再訴請債務人給付，祇法院不得為與和解結果相反之認定而
    已。又和解之範圍，應以當事人相互間欲求解決之爭點為限
    ，至於其他爭點或尚未發生爭執之法律關係，雖與和解事件
    有關，如當事人並無欲求一併解決之意思，要不能因其權利
    人未表示保留其權利，而認該權利已因和解讓步視為拋棄而
    消滅。」之判例、裁判意旨，可資參照。查：
(一)81協議書詳細內容為：「立協議書人甲○○、乙○○、莊清
    和、林長標以下稱甲乙丙丁方，茲為下列事項達成協議如左
    ：一、甲方應於辦理座落台北市○○區○里○段○○○段31
    8-8… (即系爭土地地號)等計17筆，俟繼承登記完成後，將
    產權移轉登記之證件備齊交付乙丙丁方辦理其權利範圍持分
    各2/10、1/10、2/10之過戶手續及莊李勤之抵押權塗銷。乙
    丙丁方同時開立本票兌領日：81、12、8，81、9、8，81、1
    2、8金額新台幣玖佰零肆萬元正、肆佰伍拾貳萬元正、玖佰
    零貳萬元正之張本票交付甲方，雙方同意該本票暫由蔡代
    書保管，俟產權過戶完成時交與甲方。二、雙方同意補償金
    及地上物之問題協調解決完成後，丁方將其名下台北市○○
    區○里○○○○段412、412-3、-5、-6、-7、-8、-9、 -24
    、-25、-26、-27、-28、-29、-30、-31、-33、 -38及羊稠
    小段30、30-1、-2、-3、32、32-1、33等地號計25筆，其權
    利範圍各 1/2之所有權移轉及原預告登記之塗銷所需證件交
    與甲方，增值稅由甲方負責繳清。 (如有觸法之行為，由甲
    方負責，與乙丙丁方無涉 )。三、雙方同意前開第一條無法
    過戶完成時，則此協議書視同作廢，恐口說無憑特立此協議
    書，本書壹式肆份各執乙份為憑。關於前第二條之地上物問
    題雙方達成協議如左：第一、莊清和至民國81年6月9日止以
    前之租金應付給公司新臺幣壹拾貳萬元正。第二、林長標等
    三人目前使用之土地租期，以民國81年6月1日起至民國85年
    6月1日止與莊清榮前已使用18年之租金戶抵。第三、東榮磚
    廠舊有生財器具及前開第二條之五長金以新台幣陸佰玖拾壹
    萬元正計之付予乙丙丁，已付款新台幣壹佰玖拾壹萬元正，
    餘額新台幣伍佰萬元正，由前開第一條本票扣除後，乙丙丁
    各新台幣柒佰零肆萬陸仟元正、佰捌拾捌萬捌仟元正、陸
    佰陸拾肆萬陸仟元正、養工處剩餘之補償金由甲方領取。第
    四、工寮問題共同處理解決，不因處理時間之問題影響甲方
    之過戶。」，綜觀其協議全文內容，顯係甲○○與乙○○、
    訴外人莊清和、林長標之間，為解決系爭土地、訴外人林長
    標名下之前述土地、地上物、及占有使用土地租金等之紛爭
    ，達成協議，終止爭執而簽訂之契約，其為和解契約，自不
    待言，應先敘明。
(二)81協議書係甲○○與乙○○、莊清和、林長標間之和解契約
    ，姑且不論甲○○反訴主張之事實、乙○○就甲○○反訴主
    張之事實所為之抗辯，是否屬實，依前揭民法第 737條規定
    、最高法院院19年度上字第1964號判例、及84年度臺上字第
     624號裁判之意旨，甲○○、乙○○均應受81協議書所約定
    事項之拘束。
(三)甲○○反訴主張之事實，或因乙○○等人之詐欺而簽訂81協
    議書，固得依民法第92條第 1項前段：「因被詐欺或被脅迫
    而為意思表示者，表意人得撤銷其意思表示。」之規定，撤
    銷其協議書之意思表示；惟依同法第93條：「前條之撤銷，
    應於發見詐欺或脅迫終止後，一年內為之。但自意思表示後
    ，經過十年，不得撤銷。」之規定，甲○○於81年6月9日簽
    訂81協議書迄今已逾一年、及10年之除斥期間，其撤銷權業
    已消滅，矧甲○○未曾為撤銷之意思表示，81協議書仍具有
    拘束之效力。
(四)從而、甲○○履行81協議書之義務，乙○○所受之利益，尚
    難認無法律上之原因，其請求乙○○返還不當得利，同無法
    可據，亦不應准許。
六、綜上所述，乙○○、甲○○各依不當得利返還請求權，於原
    法院相互請求返還不當得利，於法均非有據，均不應准許；
    原法院均為其等敗訴判決，並駁回假執行之聲請，經核尚無
    違誤；兩造上訴意旨，均持陳詞，任意指摘原法院之判決不
    當，求予廢棄，均無理由，均應駁回。
七、本件事證已臻明確，兩造其他攻擊、防禦方法，及提出未援
    用之證據，經斟酌後認不影響判決基礎，無逐一論述必要，
    併此敘明。
據上論結，本件兩造之上訴，均為無理由，爰判決如主文。
中　　華　　民　　國　　96　　年　　5　　月　 　1 　　日
                    民事第五庭
                        審判長法　官　林丁寶
　　　　　　　　　　　  　　　法　官  張靜女
　　　　　　　　　　　　  　　法　官  陳博享
正本係照原本作成。
如不服本判決，應於收受送達後20日內向本院提出上訴書狀，其
未表明上訴理由者，應於提出上訴後20日內向本院補提理由書狀
（均須按他造當事人之人數附繕本）上訴時應提出委任律師或具
有律師資格之人之委任狀；委任有律師資格者，另應附具律師資
格證書及釋明委任人與受任人有民事訴訟法第466條之1第1項但
書或第2項（詳附註）所定關係之釋明文書影本。
中　　華　　民　　國　　96　　年　　5 　　月　　2 　　日
　　　　　　　　　　　　　　　書記官　鄭靜如
附註：
民事訴訟法第466條之1（第1項、第2項）：
對於第二審判決上訴，上訴人應委任律師為訴訟代理人。但上訴
人或其他法定代理人具有律師資格者，不在此限。
上訴人之配偶、三親等內之血親、二親等內之姻親，或上訴人為
法人、中央或地方機關時，其所屬專任人員具有律師資格並經法
院認為適當者，亦得為第三審訴訟代理人。
